臺灣高等法院民事判決　　　　　　　 100年度保險上字第14號
上　訴　人　國泰世紀產物保險股份有限公司
法定代理人　蔡鎮球
訴訟代理人　張簡婷
　　　　　　李逸文律師
複　代理人　許坤皇律師
　　　　　　廖姵涵律師
被　上訴人　日盛國際商業銀行股份有限公司
法定代理人　陳　棠
訴訟代理人　戴綺君
上列當事人間給付保險金事件，上訴人對於中華民國99年12月17
日臺灣臺北地方法院99年度保險字第56號第一審判決提起一部上
訴，本院於100 年5 月11日言詞辯論終結，判決如下：
    主      文
上訴駁回。
第二審訴訟費用由上訴人負擔。
    事實及理由
一、被上訴人起訴主張：
  (一)被上訴人於民國（下同）95年12月28日以要保人兼被保險人
    之身分與上訴人簽訂「銀行業綜合保險單」，保險期間自95
    年12月31日起至96年12月31日止，其後並續保簽訂1501字第
    96BB0006號保險單，保險期間自96年12月31日起至97年12月
    31日止，並約定保險契約效力追溯自92年12月31日起（下稱
    系爭保險單）。依系爭保險單基本條款第1 章約定：「本保
    險以下列危險事故及其所致之損失為承保範圍：甲、員工之
    不忠實行為：被保險人之員工意圖獲取不當利得，單獨或與
    他人串謀，以不忠實或詐欺行為所致於被保險人財產之損失
    。」、第4 章第5 條第1 款約定：「…2.不論保險年度之多
    寡，被保險人對於其保險期間內之員工因單獨或共謀之行為
    所致之一次或數次累積損失均視為一次事故之損失，僅能以
    知悉之保險金額為限提出一次賠償請求。」，因員工不忠實
    行為每一次事故保險金額上限為新臺幣（下同）3,000 萬元
    ，自負額為損失之15% 。亦即被上訴人之員工如於保險契約
    效力期間內，發生不忠實行為致被上訴人受有損害，保險事
    故即已發生，被上訴人除負擔損失自負額15% 外，僅得於理
    賠上限3,000 萬元之範圍內向上訴人請求給付保險金。
  (二)被上訴人前企業金融中心副理曾俊雄原負責被上訴人銀行企
    業金融貸款案件之開發、徵授信審核、簽約及對保等業務，
    詎其竟於96年間與高隆田村電子股份有限公司（下稱高隆田
    村公司，於97年10月14日更名為高龍國際股份有限公司）總
    經理楊實華及董事長繆秀義等人謀議，明知高隆田村公司當
    時無法再有足夠擔保向金融機構申請授信，竟意圖為自己或
    他人不法所有，與其等約定貸款若通過，高隆田村公司須給
    付手續費2,000 萬元，而偽造臺灣歐力士股份有限公司本票
    、本票授權書、董事會會議紀錄、授信戶往來印鑑約定書等
    文件，於96年7 月13日向被上訴人申請2 億元授信，使被上
    訴人內部相關人員陷於錯誤核准撥貸，致被上訴人遭受119,
    235,415元及美金2,448,100 元之損害。
  (三)被上訴人於97年8 月間稽核相關授信案件時，始知曾俊雄上
    開偽造文書、詐欺、背信及違反銀行法之行為，被上訴人先
    以電話通知上訴人出險，並於97年8 月20日向原法院檢察署
    提出告訴，再於97年9 月5 日以書面通知上訴人。上開告訴
    案件，經原法院檢察署98年度偵字第12747 號偵查起訴，原
    法院98年度金重訴字第18號刑事判決以違反銀行法第125 條
    之2 等罪名判決曾俊雄有罪，處有期徒刑5 年，併科罰金2,
    000 萬元，再經臺灣高等法院以99年度金上重訴字第29號判
    決駁回此部分之上訴而確定。上訴人於接獲被上訴人理賠請
    求後，竟拒絕理賠。又被上訴人之損失約為2 億元，於扣除
    15% 自負額後，仍超過3,000 萬元，故上訴人應依約給付被
    上訴人3,000 萬元。為此，爰依兩造契約及保險法第34條第
    2 項規定，請求上訴人給付被上訴人3,000 萬元，及自97年
    9 月21日起（即被上訴人向上訴人請求理賠之日加計15日）
    至清償日止，按年息10% 計算之遲延利息。
  (四)求為判決：1.上訴人應給付被上訴人3,000 萬元，及自97年
    9 月21日起至清償日止，按年息10% 計算之遲延利息。2.願
    供擔保，請准宣告假執行。
二、上訴人則以：上訴人就被上訴人因員工曾俊雄有不忠實行為
    而受有損害之事及對本件保險金數額均無意見，惟上訴人如
    欲理賠依內部程序需經過公證公司，然本件尚於公證公司處
    理中，故迄今無法完成理賠等語，資為抗辯。
三、原審判決上訴人應給付被上訴人3,000 萬元，及自97年9 月
    21日起至清償日止，按年息10% 計算之遲延利息。上訴人提
    起一部上訴，上訴聲明為：(一)原判決就97年9 月21日起至99
    年12月17日止，按年息10% 計算之遲延利息部分廢棄。(二)上
    開廢棄部分，被上訴人在第一審之訴及假執行之聲請駁回。
    被上訴人答辯聲明：上訴駁回。
四、本件不爭執事項：
  (一)被上訴人於95年12月28日以要保人兼被保險人之身分與上訴
    人簽訂「銀行業綜合保險單」，保險期間自95年12月31日起
    至96年12月31日止，其後並續保簽訂1501字第96BB0006號保
    險單，保險期間自96年12月31日起至97年12月31日止，並約
    定保險契約效力追溯自92年12月31日起。
  (二)系爭保險單基本條款第1 章約定：「本保險以下列危險事故
    及其所致之損失為承保範圍：甲、員工之不忠實行為：被保
    險人之員工意圖獲取不當利得，單獨或與他人串謀，以不忠
    實或詐欺行為所致於被保險人財產之損失。」，第4 章第5
    條第1 款另約定：「…2.不論保險年度之多寡，被保險人對
    於其保險期間內之員工因單獨或共謀之行為所致之一次或數
    次累積損失均視為一次事故之損失，僅能以知悉之保險金額
    為限提出一次賠償請求。」，而系爭保險單約定因員工不忠
    實行為每一次事故保險金額上限為3,000 萬元，自負額為損
    失之15% 。
  (三)被上訴人之員工曾俊雄違反銀行法，經原法院98年度金重訴
    字第18號判決以違反銀行法第125 條之2 等罪名判決有罪，
    處有期徒刑5 年，併科罰金2,000 萬元，再經臺灣高等法院
    以99年度金上重訴字第29號判決駁回此部分之上訴而確定。
  (四)被上訴人因員工曾俊雄上開刑事判決認定之不忠實行為而受
    有119,235,415 元及美金2,448,100 元之損失。
五、被上訴人起訴主張因其公司員工曾俊雄之不忠實行為，致被
    上訴人受有財產損失，依兩造間保險契約及保險法第34條第
    2 項規定，請求上訴人給付保險金3,000 萬元及自97年9 月
    21日起算之遲延利息。經原審判決上訴人應給付被上訴人3,
    000 萬元，及自97年9 月21日起至清償日止，按年息10% 計
    算之遲延利息。上訴人就其應給付被上訴人3,000 萬元部分
    未聲明不服，並於100 年1 月7 日交付3,000 萬元支票予被
    上訴人，有被上訴人領具支票之收據在卷可稽（本院卷第32
    頁）。上訴人上訴僅就遲延利息起算日（即97年9 月21日）
    表示不服（本院卷第5 頁、第31頁反面），是本院僅就遲延
    利息部分為審究，合先敘明。
六、查被上訴人於95年12月28日以要保人兼被保險人之身分與上
    訴人簽訂「銀行業綜合保險單」，保險期間自95年12月31日
    起至96年12月31日止，其後並續保簽訂1501字第96BB0006號
    保險單，保險期間自96年12月31日起至97年12月31日止，並
    約定保險契約效力追溯自92年12月31日起，有95年12月28日
    1501字第95BB0007號銀行業綜合保險單、96年10月31日1501
    字第96BB0006號銀行業綜合保險單在卷可稽（原法院99年度
    司促字第3890號卷，第8 至15頁反面），兩造不爭執。系爭
    保險單約定因員工不忠實行為每一次事故保險金額上限為3,
    000 萬元，被上訴人因員工不忠實行為之保險事故發生，所
    受損害於扣除自負額後，仍逾3,000 萬元。上訴人就本件保
    險事故已經發生、應給付保險金額3,000 萬元部分均不爭執
    。
七、按保險人應於要保人或被保險人交齊證明文件後，於約定期
    限內給付賠償金額。無約定期限者，應於接到通知後15日內
    給付之。保險人因可歸責於自己之事由致未在前項規定期限
    內為給付者，應給付遲延利息年利一分，保險法第34條定有
    明文。
  (一)查系爭保險單前言記載略以：上訴人經被上訴人要保本責任
    保險，並依照約定交付保險費，上訴人同意在約定之保險期
    間內，因保險事故所致之賠償責任，依據保險契約對被上訴
    人負賠償責任。系爭保險單第一章承保範圍約定略以：被上
    訴人之員工意圖獲取不當利得，單獨或與他人串謀，以不忠
    實或詐欺行為所致於被上訴人財產之損失。詳閱系爭保險單
    之條文，兩造並無關於保險金給付遲延時，應如何給付遲延
    利息之約定，是本件關於遲延利息部分應依保險法之規定。
  (二)次查，兩造間保單號碼150196BB0006之保單附件／基本條款
    第4 章一般條款第6 條約定：「出險通知、損失證明、求償
    之訴：被保險人應於知悉損失發生後立即通知本公司，並於
    卅日內以書面通知本公司。被保險人應於知悉損失發生後六
    個月內提出損失清單及憑證。依據本保險單所得為之賠償請
    求，自知悉損失發生之日起屆滿2 年而未訴諸仲裁或提起訴
    訟者，視為拋棄。」。依上開約定，被上訴人應於知悉損失
    發生後立即通知上訴人，並於30日內以書面通知上訴人，被
    上訴人應於知悉損失後6 個月內提出損失清單及憑證。詳閱
    兩造間保險條款，兩造並無約定被上訴人須提出保險公證公
    司出具之調查報告，或須俟保險事故經法院刑事或民事判決
    確定，始得請求保險金。上訴人亦自承保險契約無應經判決
    始得給付保險金之約定，係上訴人公司內部作業規定等語（
    原審卷第57頁反面）。
  (三)再查，被上訴人於97年8 月20日對其員工曾俊雄及繆秀義、
    楊實華提起刑事告訴，理由略以：被上訴人員工曾俊雄與高
    隆田村公司總經理楊實華、董事長繆秀義共謀，以偽造之擔
    保品向被上訴人申貸，被上訴人陷於錯誤核准撥貸而受有損
    害，有刑事告訴狀在卷可稽（原法院促字卷第16至26頁）。
    嗣於97年9 月5 日，被上訴人以書面通知上訴人出險，出險
    狀況記載略以：其企金北一區業務經理曾俊雄於承辦高隆田
    村公司授信案，被上訴人公司分次批准授信總額122,484,39
    0 元及美金2,244,300 元之核貸申請，詎於債務清償期屆至
    後，高隆田村公司違約不予清償，並將該公司及保證人名下
    財產處分移轉，造成被上訴人公司全數債權無法受償，經調
    查始知曾俊雄於辦理授信案所徵提之臺灣歐力士公司本票、
    授信往來印鑑約定書及董事會會議紀錄均屬偽造等語，有出
    險通知單在卷可稽（原法院促字卷第27頁）。由上事證，被
    上訴人於97年8 月間知悉損失發生後，於97年9 月5 日以書
    面通知上訴人，可以認定。
  (四)系爭保險單無約定被上訴人於保險事故發生須提出保險公證
    公司出具之調查報告或相關民、刑事確定判決，詳前(二)所述
    。上訴人未立證證明被上訴人申請保險理賠程序不符契約之
    約定，亦未立證證明有其他不可歸責於自己之事由致不能於
    接到通知後15日內給付保險金。
  (五)綜上，上訴人於被上訴人97年9 月5 日通知出險後逾15日未
    給付保險金，上訴人未立證證明有不可歸責於自己之事由致
    未能於上開期限內為給付，依保險法第34條之規定，上訴人
    應於被上訴人為出險通知後15日即97年9 月21日起至清償日
    止，按年息10 %計付遲延利息。
八、上訴人下列抗辯，為不可採：
  (一)系爭保險單並無約定保險事故發生，被上訴人應提出公證公
    司之調查報告或相關刑事、民事確定判決始得請求給付保險
    金。上訴人抗辯本件保險事故未經公證公司出具調查報告，
    亦未經刑事判決確定或有相關之民事判決為佐證，無從證明
    被上訴人主張之保險事故為真等語，係非有據。
  (二)上訴人於被上訴人通知出險後逾15日未給付保險金，上訴人
    未立證證明有不可歸責於自己之事由致未能於上開期限內為
    給付，應依保險法第34條規定計付遲延利息，詳前理由七所
    述。上訴人辯稱應於被上訴人員工曾俊雄所涉刑事犯罪部分
    於99年8 月19日判決確定，加計15日即99年9 月4 日起計付
    遲延利息，為無可採。
九、綜上所述，被上訴人本於兩造間保險契約及保險法第34條第
    2 項規定，請求上訴人給付3,000 萬元自97年9 月21日起至
    清償日止按週年利率10% 計算之遲延利息，為有理由。原審
    判命上訴人給付，核無違誤，上訴意旨就此部分指摘原判決
    不當，求予廢棄改判，為無理由，應予駁回。
十、本件事證已臻明確，兩造其餘攻擊防禦方法及未經援用之舉
    證，經審酌核與本件判決結果不生影響，不再逐一論述，附
    此敘明。
十一、據上論結，本件上訴為無理由，依民事訴訟法第449 條第
      1 項、第78條，判決如主文。
中    華    民    國   100    年    5     月    25    日
                    民事第二庭
                        審判長法  官  吳謙仁
                              法  官  蘇瑞華
                              法  官  李瓊蔭
正本係照原本作成。
如不服本判決，應於收受送達後20日內向本院提出上訴書狀，其
未表明上訴理由者，應於提出上訴後20日內向本院補提理由書狀
（均須按他造當事人之人數附繕本）上訴時應提出委任律師或具
有律師資格之人之委任狀；委任有律師資格者，另應附具律師資
格證書及釋明委任人與受任人有民事訴訟法第466條之1第1項但
書或第2項（詳附註）所定關係之釋明文書影本。如委任律師提
起上訴者，應一併繳納上訴審裁判費。
中    華    民    國   100    年    5     月    26    日
                              書記官  王才生
附註：
民事訴訟法第466條之1（第1項、第2項）：
對於第二審判決上訴，上訴人應委任律師為訴訟代理人。但上訴
人或其他法定代理人具有律師資格者，不在此限。
上訴人之配偶、三親等內之血親、二親等內之姻親，或上訴人為
法人、中央或地方機關時，其所屬專任人員具有律師資格並經法
院認為適當者，亦得為第三審訴訟代理人。